【裁判字號】    99,重訴,40
【裁判日期】    991007
【裁判案由】    塗銷土地抵押權登記
【裁判全文】
臺灣苗栗地方法院民事判決              99年度重訴字第40號
原      告  戊○○
被      告  賓漢股份有限公司
法定代理人  丁○○
            乙○○
            甲○○
上列當事人間請求塗銷土地抵押權登記事件，本院於民國99年9
月28日言詞辯論終結，判決如下：
    主  文
被告應將苗栗縣通霄鎮○○段六五三、六五二地號土地所為如附
表所示之抵押權設定登記予以塗銷。
訴訟費用新台幣陸萬捌仟佰貳拾元由被告負擔。
    事實與理由
壹、程序部分：
一、按因不動產之物權或其分割或經界涉訟者，專屬不動產所在
    地之法院管轄，民事訴訟法第10條第1 項定有明文。本件原
    告依民法第767 條物上請求權之規定，訴請被告塗銷坐落苗
    栗縣通霄鎮○○段652 、653 地號土地之抵押權登記，係因
    不動產物權而涉訟，該2 筆土地坐落於苗栗縣通霄鎮，為本
    院管轄區域內，依上開規定，本院自有管轄權，合先敘明。
二、次按解散之公司除因合併、分割或破產而解散外，應行清算
    ；前開規定，於公司經中央主管機關撤銷或廢止登記者，準
    用之；股份有限公司之清算，以董事為清算人，但本法或章
    程另有規定或股東會另選清算人時，不在此限。公司法第24
    條、第26條之1 、第322 條第1 項分別定有明文。是以，股
    份有限公司經主管機關廢止登記，倘公司章程無另行規定，
    股東會亦未選任清算人者，自應以公司全體董事為法定清算
    人，對外代表公司。經查，被告業經臺北市政府於民國95年
    4 月24日以府建商字第09570825600 號函廢止登記在案，而
    被告公司章程就清算人之選任無特別規定，被告公司股東會
    亦未另行選任清算人等情，有原告所提之臺灣士林地方法院
    99年1 月11日士院木民月98年度司字第206 號函、台北市政
    府函覆本院之被告公司變更登記表及章程影本附卷可憑（見
    卷第14、66至70頁），依上開說明，自應以被告公司之全體
    董事丁○○、乙○○、甲○○為清算人即法定代理人（董事
    長丙○○於86年7 月29日死亡），合先敘明。
三、被告經合法通知，未於言詞辯論期日到場，核無民事訴訟法
    第386 條所列各款情形，爰依原告之聲請，由其一造辯論而
    為判決。
貳、實體部分：
一、原告主張：坐落苗栗縣通霄鎮○○段653 、652 地號土地（
    下稱系爭653 、652 地號土地）為原告與他人所共有，原告
    之應有部分各為3 分之1 。原告前為擔保被告對訴外人茗揚
    企業有限公司（下稱茗揚公司）之貨款債權，先於83年將系
    爭653 地號土地之應有部分為被告設定如附表編號1 所示最
    高限額抵押權（下稱系爭編號1 抵押權），復於84年將系爭
    652 地號土地之應有部分為被告設定如附表編號2 所示最高
    限額抵押權（下稱系爭編號2 抵押權）。惟上開抵押權設定
    登記後，茗揚公司與被告間並無交易往來，亦未積欠被告任
    何款項。而系爭編號1 抵押權之存續期間為82年12月27日至
    84年12月26日，其所擔保債權於84年12月26日屆至時歸於確
    定，確定時既無債權發生，基於確定後抵押權之從屬性，該
    抵押權歸於消滅。縱有貨款債權發生，依民法第127 條、第
    881 條之15之規定，該債權至遲於86年12月26日罹於2 年消
    滅時效，且於時效消滅後5 年即91年12月26日，不實行抵押
    權，而不再屬於該最高限額抵押權擔保之範圍。又系爭編號
    2 抵押權為不定期最高限額抵押權，依最高法院66年台上字
    第1097號判例意旨，得類推適用民法第754 條第1 項規定，
    隨時通知債權人終止抵押契約，原告乃以本件起訴狀繕本之
    送達，對被告為終止系爭編號2 抵押權設定契約之意思表示
    ，則其所擔保之債權於終止時確定。因終止時無擔保債權存
    在，依確定後抵押權之從屬性，系爭編號2 抵押權自亦歸於
    消滅。系爭編號1 、編號2 最高限額抵押權既已消滅，其設
    定登記均已妨礙原告就系爭653 、652 地號土地所有權之圓
    滿行使，爰依民法第767 條之規定，訴請塗銷系爭編號1、2
    抵押權設定登記等語。並聲明：如主文所示。
二、被告未於言詞辯論期日到場，亦未提出書狀作何聲明或陳述
    。
三、原告主張上開事實，業據提出土地登記謄本、被告之最新公
    司變更登記表等件為證（見卷第11至13頁、第15至16頁），
    並有苗栗縣通霄地政事務所函覆本院有關系爭編號1 、2 抵
    押權設定登記之相關資料影本在卷可佐（見卷第25至59頁）
    。而被告已受合法通知，既未到場爭執，復未提出書狀作任
    何聲明或陳述，依民事訴訟法第280 條第3 項準用第1 項之
    規定，視同自認，自堪信原告之主張為真實。
四、按最高限額抵押權設定契約中已明定存續期限者，於存續期
    間屆至時，最高限額抵押權所擔保之債權歸於確定，確定時
    若無擔保債權之存在，基於該確定後抵押權之從屬性，該抵
    押權歸於消滅。又按最高限額抵押權所擔保之債權，其請求
    權已因時效而消滅，如抵押權人於消滅時效完成後，五年間
    不實行其抵押權者，該債權不再屬於最高限額抵押權擔保之
    範圍，96年3 月28日修正民法第881 條之15定有明文。上開
    新修正條文之規定，依民法物權編施行法第17條規定，於修
    正施行前之最高限額抵押權，得溯及適用。查系爭編號1 抵
    押權乃為擔保茗揚公司與被告間於82年12月27日至84年12月
    26日間所生之貨款債權，則該債權總額於上開存續期間屆至
    而確定時，茗揚公司與被告間既無債權債務關係存在，基於
    確定後抵押權之從屬性，系爭編號1 抵押權應歸於消滅。縱
    認有貨款債權存在，依民法第127 條規定，至遲於86年12月
    26日罹於2 年之消滅時效，被告復未於債權罹於消滅時效後
    5 年內實行抵押權，依民法第881 條之15規定，該債權不再
    屬於系爭編號1 抵押權擔保之範圍，被告復未證明對茗揚公
    司尚有何時效未完成之債權存在，則系爭編號1 抵押權確定
    無擔保債權存在，基於該確定後抵押權之從屬性，該抵押權
    仍應歸於消滅。
五、復按最高限額抵押權所擔保之原債權，未約定確定之期日者
    ，抵押人或抵押權人得隨時請求確定其所擔保之原債權，96
    年3 月28日修正民法第881 條之5 定有明文。上開新修正條
    文之規定，依民法物權編施行法第17條規定，於修正施行前
    之最高限額抵押權，亦得溯及適用。又最高限額抵押權所擔
    保之債權，除訂約時已發生之債權外，即將來發生之債權，
    在約定限額之範圍內，亦為抵押權效力所及。此種抵押契約
    如未定存續期間，其性質與民法第754 條第1 項所定就連續
    發生之債務為保證而未定有期間之保證契約相似，類推適用
    同條項規定，抵押人固得隨時通知債權人終止抵押契約，對
    於終止契約後發生之債務，不負擔保責任（最高法院66年台
    上字第1097號判例要旨參照）。查系爭編號2 抵押權為一不
    定期最高限額抵押權，未約定所擔保債權之確定期日，依上
    開說明，原告以本件起訴狀繕本之送達，對被告為終止系爭
    編號2 抵押權設定契約之意思表示，請求確定所擔保之債權
    ，應屬合法有據，原告就終止契約後發生之債務，自不負擔
    保責任。而系爭編號2 抵押權設定契約終止時，被告與茗揚
    公司間並無債權債務關係存在，將來亦確定不再發生債權，
    則依確定後抵押權之從屬性，系爭編號2 抵押權因無擔保之
    債權存在即失所附麗，亦歸於消滅。
六、末按所有人對於妨害其所有權者，得請求除去之，民法第76
    7 條定有明文。系爭編號1 、2 最高限額抵押權因無擔保債
    權存在而歸於消滅，已如前述，則其設定登記顯已妨害原告
    就系爭653 、652 地號土地所有權之圓滿行使。從而，原告
    本於民法第767 條之規定，訴請被告塗銷上開最高限額抵押
    權設定登記，為有理由，應予准許。
七、據上論結，本件原告之訴為有理由，依民事訴訟法第78條，
    判決如主文。
中    華    民    國    99    年    10    月    7     日
                  民事庭法  官  吳國聖
以上正本係照原本作成。
如對本判決上訴，須於判決送達後20日內向本院提出上訴狀。
如委任律師提起上訴者，應一併繳納上訴審裁判費。
                        書記官  葉俊宏
中    華    民    國    99    年    10    月    7     日
附表：
┌─┬───────┬──────┬───────┬──────┬───────┐
│編│ 地      號   │  收件字號  │  權利種類    │  權利範圍  │  存續期間    │
│號│              │（通霄地政）│              │            │              │
├─┼───────┼──────┼───────┼──────┼───────┤
│１│苗栗縣通霄鎮福│83年通苑字第│最高限額新台幣│3 分之1 （即│82年12月27日至│
│  │興段653 地號  │000599號    │200 萬元之抵押│原告應有部分│84年12月26日  │
│  │              │            │權            │）          │              │
├─┼───────┼──────┼───────┼──────┼───────┤
│２│苗栗縣通霄鎮福│84年通苑字第│最高限額新台幣│3 分之1 （即│  不定期限    │
│  │興段652 地號  │002200號    │480 萬元之抵押│原告應有部分│              │
│  │              │            │權            │）          │              │
└─┴───────┴──────┴───────┴──────┴───────┘

司法院資訊處製作；財團法人民間司法改革基金會備份。
